【裁判字號】    96,上易,123
【裁判日期】    970530
【裁判案由】    塗銷所有權移轉登記
【裁判全文】
臺灣高等法院高雄分院民事判決         96年度上易字第123號
上  訴  人  丙○○○
                      號
兼訴訟代理人乙○○
被 上訴 人  甲○○○
上列當事人間請求塗銷所有權移轉登記事件，上訴人對於民國96
年5 月11日臺灣高雄地方法院95年度訴字第4516號第一審判決提
起上訴，本院於97年5 月21日言詞辯論終結，判決如下：
    主  文
上訴駁回。
第二審訴訟費用由上訴人負擔。
    事實及理由
一、被上訴人起訴主張：上訴人乙○○於民國95年3 月23日簽發
    面額共計新台幣（下同）133 萬元之本票，向伊調借同額現
    金，均已屆期未獲償還。詎乙○○為逃避票據發票人責任，
    將其所有坐落高雄縣湖內鄉○○段185 地號土地及其上門牌
    號碼高雄縣湖內鄉○○○ 街10號房屋（下稱系爭房地）以買
    賣為原因移轉登記於其母即上訴人丙○○○之名下，有害於
    伊本票債權之追償，雖非通謀虛偽之意思表示，然上訴人均
    明知所為買賣行為損害伊之權利，伊自得依民法第244 條第
    2 、4 項規定，訴請撤銷該項詐害行為，求為判決：(一)上訴
    人就系爭房地於95年6 月23日所為以買賣為移轉原因之債權
    行為及同年7 月3 日所為所有權移轉登記行為，均應予撤銷
    。(二)上訴人丙○○○就系爭房地於95年7 月3 日所為之所有
    權移轉登記應予塗銷。原審為被上訴人勝訴之判決，上訴人
    不服，提起上訴，被上訴人於本院聲明駁回上訴人之上訴。
二、上訴人則以：上訴人乙○○積欠上訴人丙○○○借款21萬元
    未還，另積欠新光人壽保險公司貸款116 萬5888元無力償債
    ，乃與丙○○○約定，由丙○○○代為清償該筆貸款並負擔
    系爭房地之過戶費用3 萬4823元，合計142 萬0711元，由伊
    將系爭房地作價141 萬6728元出售予丙○○○以抵償債務，
    此舉雖減少乙○○之積極財產，但同時亦減少乙○○之消極
    財產，難認屬於詐害行為。且上訴人係母女關係，系爭房屋
    折舊高，上訴人願依公告價格買賣系爭房地，難認有損害其
    他債權人之意等語，資為抗辯。於本院聲明：(一)原判決廢棄
    。(二)被上訴人在第一審之訴駁回。
三、兩造不爭執事項：
  (一)被上訴人執有上訴人乙○○於95年3 月23日所簽發面額合計
    133 萬元之本票，屆期均未獲清償，乙○○因而對被上訴人
    負有133 萬元本票債務。
  (二)上訴人係母女關係，於95年6 月23日簽訂買賣契約，約定由
    乙○○以141 萬6726元之價格（土地價款105 萬1126元、房
    屋價款36萬5600元），出售系爭房地予丙○○○，並於同年
    7 月3 日辦妥所有權移轉登記。
  (三)乙○○於出賣系爭房地時，除另有一部西元1993年出廠所值
    無幾之福特六和汽車外，別無其他財產。
四、兩造爭執之事項：
  (一)上訴人間就系爭房地所為買賣及移轉登記行為，是否有害及
    被上訴人之債權？
  (二)如是，乙○○為詐害行為時，是否明知有損害於被上訴人之
    權利？丙○○○於受益時是否亦知有損害於被上訴人之權利
    ？
五、本院判斷：
  (一)乙○○抗辯其積欠丙○○○債務142 萬0711元未還，遂將系
    爭房地作價141 萬6728元出售予丙○○○以抵償債務，雖減
    少積極財產，但同時亦因債務消滅而減少消極財產，難認屬
    於詐害行為等語。按債務已屆清償期，債務人就既存債務為
    清償者，固生減少積極財產之結果，但同時亦減少其消極財
    產，於債務人之資力並無影響，不得指為民法第244 條第1
    項或第2 項之詐害行為。惟在代物清償，如代償物之價值較
    債權額為高，有損害於債權人之權利時，而受益人於受益時
    方知其情事者，仍有同法條第2 項之適用（最高法院55年台
    上字第2839號判例參照）。查系爭房地於95年7 月3 日上訴
    人出賣並移轉登記予丙○○○時之市價為283 萬6900元（即
    土地價格136 萬3900元、房屋價格147 萬3000元），有宏宇
    不動產估價師事務所函暨所附不動產估價報告書乙份可稽，
    上訴人雖辯稱此估價金額過高，然依上開估價報告書記載估
    價師具有不動產估價專長之簡歷，及估價師已將系爭房地鑑
    估所憑之資料及依據，詳細載明於估價報告書，經核上開估
    價報告並無偏頗任何一造之情，應堪採信。是系爭房地之市
    價達283 萬6900元，乙○○竟以141 萬6728元作價出賣予丙
    ○○○，以抵償積欠丙○○○之142 萬0711元債務，顯不相
    當。且乙○○自承其出賣系爭房地時，除有一部所值無幾之
    福特六和汽車外，別無其他財產，則被上訴人之債權無從就
    系爭房地執行取償，自屬害及被上訴人之債權。
  (二)乙○○既欠被上訴人133 萬元未還，其以顯不相當之價格將
    系爭房地出賣予丙○○○，乙○○對於其所為買賣及移轉登
    記行為，足使其陷於無資力之情形，自有所認識將害及被上
    訴人之債權甚明。且上訴人係母女關係，住同一住所，依乙
    ○○於原審自承：被上訴人於95年3 、4 月間向伊催討欠款
    ，伊於95年3 月23日簽發本票交付被上訴人，丙○○○於系
    爭房地過戶之前，即已知悉被上訴人向伊催討欠款，伊需款
    時就會去找丙○○○借款等語（一審卷51頁），足認丙○○
    ○對於乙○○經濟狀況不佳，知之甚詳，是丙○○○以顯不
    相當之價格自乙○○受讓系爭房地時，對於被上訴人無從就
    系爭房地執行取償，而已害及被上訴人之債權，亦難委為不
    知。
六、綜上所述，上訴人就系爭房地所為買賣及所有權移轉登記，
    有害及被上訴人之債權，且乙○○於出賣時明知有損害於被
    上訴人之權利，丙○○○於受益時亦知有損害於被上訴人之
    權利，應堪認定。從而，被上訴人依民法第244 條第2 項之
    規定，訴請上訴人間就系爭房地所為買賣之債權及物權行為
    ，應予撤銷，並依同法條第4 項之規定，請求丙○○○塗銷
    系爭房地之所有權移轉登記，即屬正當。原審為上訴人敗訴
    之判決，核無違誤，上訴意旨指摘原判決不當，求予廢棄改
    判，為無理由，應予駁回。
七、據上論結，本件上訴為無理由，依民事訴訟法第449 條第1
    項、第78條、第85條第1項前段，判決如主文。
中    華    民    國    97    年    5     月    30    日
                            民事第六庭
                                審判長法官  許明進
                                法      官  張明振
                                法      官  徐文祥
以上正本證明與原本無異。
本件不得上訴。
中    華    民    國    97    年    5     月    30    日
                                書  記  官  呂素珍


司法院資訊處製作；財團法人民間司法改革基金會備份。
